ACORDAO-COMPLETO-2453625

ACÓRDÃO 4034/2021 ATA 7/2021 - PRIMEIRA CÂMARA

VISTOS, relatados e discutidos estes autos que tratam, na presente fase, de recurso de reconsideração contra o Acórdão 1642/2019-TCU-Primeira Câmara;
	ACORDAM os Ministros do Tribunal de Contas da União, reunidos em Sessão da 1ª Câmara, ante as razões expostas pelo Relator, e com base nos arts. 32 e 33 da Lei 8.443/1992, em:
	9.1. conhecer do recurso de reconsideração para, no mérito, negar-lhe provimento;
	9.2. dar ciência da presente deliberação à recorrente e ao Ministério do Desenvolvimento Regional.

Recurso contra acórdão que julgou contas irregulares, com débito e multa, em face da omissão no dever de prestar contas de verbas repassadas para assistência a vítimas da seca.

Primeira Câmara

Coordenadoria Municipal de Defesa Civil de Itaetê/BA.

3. Recorrente: Gevane Macedo Barberino Damasceno (XXX.566.715-XX).

13.1. Ministros presentes: Walton Alencar Rodrigues (Presidente), Benjamin Zymler, Vital do Rêgo (Relator) e Jorge Oliveira.
13.2. Ministros-Substitutos presentes: Augusto Sherman Cavalcanti e Weder de Oliveira.

VITAL DO RÊGO

Ministro-Substituto Augusto Sherman Cavalcanti.

Trata-se de recurso de reconsideração interposto por Gevane Macedo Barberino Damasceno, ex-coordenadora municipal de Defesa Civil de Itaetê/BA, ao Acórdão 1642/2019-TCU-Primeira Câmara, que julgou irregulares as suas contas, com condenação ao pagamento de débito e multa, em face da omissão no dever de prestar contas da quantia de R$ 200.000,00, repassada pelo então Ministério da Integração Nacional (MI) com base no Termo de Compromisso 59/2012 e na Portaria MI 173/2012, tendo por objeto a "execução de ações de socorro, assistência às vítimas e restabelecimento de serviços essenciais" atingidos pela "estiagem prolongada/seca". Conforme apurado nos autos, houve devolução aos cofres federais de apenas R$ 11.032,61.
2.	Transcrevo, a seguir, os principais itens da deliberação recorrida:
"9.2. considerar revel a Sra. Gevane Macedo Barberino Damasceno, para todos os efeitos, nos termos do art. 12, § 3º, da Lei 8.443/1992;
9.3. julgar irregulares as contas da Sra. Gevane Macedo Barberino Damasceno, com fundamento nos arts. 1º, inciso I, 16, inciso III, alínea "a", da Lei 8.443/1992, condenando-a, com base nos arts. 19, caput, e 23, inciso III, da mesma lei, ao pagamento da quantia a seguir discriminada, com a fixação do prazo de quinze dias, a contar da notificação, para comprovar, perante este Tribunal (art. 214, inciso III, alínea "a", do Regimento Interno) , o recolhimento da dívida aos cofres do Tesouro Nacional, atualizada monetariamente e acrescida dos juros de mora, calculados a partir da respectiva data de ocorrência, até a data dos recolhimentos, na forma prevista na legislação em vigor:
	DATA DA OCORRÊNCIA
	VALOR ORIGINAL (R$) 
	D/C

	24/5/2012
	200.000,00
	Débito

	9/12/2014
	11.032,61
	Crédito

9.4. aplicar à Sra. Gevane Macedo Barberino Damasceno, com fundamento no art. 19, caput, da Lei 8.443/1992, a multa prevista no art. 57 da mesma lei, c/c o art. 267 do Regimento Interno do TCU, no valor de R$ 150.000,00 (cento e cinquenta mil reais) , fixando-lhe o prazo de quinze dias, a contar da notificação, para que comprove, perante este Tribunal, o recolhimento da dívida aos cofres do Tesouro Nacional (art. 214, inciso III, alínea "a", do Regimento Interno do TCU) , atualizada monetariamente desde a data deste acórdão até a data do efetivo recolhimento, se for paga após o vencimento, na forma da legislação em vigor;".
3.	Conhecido o recurso em exame preliminar, a instrução de mérito elaborada pelo auditor da Serur foi concluída com proposta de negativa de provimento, nos seguintes termos:
	" (...) 
EXAME DE MÉRITO
9.	Delimitação do recurso
9.1.	Constitui objeto do recurso de Gevane Macedo Barberino Damasceno definir se:
	a) a sua citação foi nula;
	b) ocorreu a decadência para a instauração de TCE;
	c) cabia-lhe prestar contas do Termo de Compromisso 59/2012.
10.	Da Citação 
10.1.	A recorrente argumenta que houve nulidade em sua citação, pois esta não foi um ato formal, com inobservância do artigo 22 da Lei 8.443/1992. Alude a julgado do Tribunal de Justiça do Paraná (Superior Tribunal de Justiça, REsp 810934/RS, Rel. Jorge Scartezzini, Julg. 04/04/06, Pub. DJ 17/04/2006 p. 205) . (TRPR Acórdão n° 8368105 PR 836810-5, Relator: Francisco Luiz Macedo Júnior, Data de Julgamento: 22/03/2012, 9° Câmara Cível) .
Análise	
10.2.	O Ofício de Citação 0464/2018-TCU/SECEX-BA (peça 60) foi encaminhado para endereço da Sra. Gevane constante da Base de dados da Receita Federal do Brasil (peça 64) . O documento foi recebido pelo Sr. Gevaldo Macêdo Barberino (peça 61) .
10.3.	Em 30/04/2018, a Sra. Gevane chegou a encaminhar, por email, requerimento de prorrogação de prazo para responder à citação, esclarecendo que um irmão recebeu o ofício de citação. 
10.4.	A responsável foi então alertada pelo Serviço de Administração da Secex/BA para que encaminhasse ao Tribunal a documentação contida no e-mail, no prazo de cinco dias, sob pena de a peça ser desconsiderada, nos termos do artigo 9.º, inciso III, da Resolução-TCU 170/2004, o que a ora recorrente veio a fazer com a protocolização do pedido de prorrogação em 07/05/2018 (peça 65) .
10.5.	Nestas circunstâncias não há que falar em citação nula, vez que em vista de sua citação a Sra. Gevane compareceu aos autos e inclusive formulou pedido sobre o andamento do processo. 
11.	Da Decadência
11.1.	A recorrente assevera que somente em 2019 foi notificada para recolher suposta dívida sobre fatos havidos em 2012. Defende que transcorridos mais de cinco anos resta caracterizada a decadência da atividade estatal de cobrança, por analogia com o artigo 1.º do Decreto 20.910/1932 e o artigo 1.º da Lei 9.873/1999.
11.2.	Afirma, ainda, a Sra. Gevane não haver que falar na regra da imprescritibilidade do artigo 37, §5.º, da Constituição Federal, pois o objeto da demanda no TCU não versa sobre o exercício do direito de ação através do Poder Judiciário, a "seara própria para apreciar e julgar". Trata-se, segundo a ex-gestora, da imputação de débito e aplicação de multa na esfera administrativa. 
11.3.	E alude a julgado do Superior Tribunal de Justiça sobre a impossibilidade de imputação de débitos decorrentes de procedimentos administrativos instaurados há mais de cinco anos (Resp 1.480.350-RS. Julgado em 05/04/2016) .
11.4.	Observa, também, que o Supremo Tribunal Federal reconheceu repercussão geral da questão relacionada à prescritibilidade da pretensão de ressarcimento ao erário público fundada em decisão de Tribunais de Contas (RE 636.886, rel. Min. Teori Zavascki) .
Análise 
11.6.	A recorrente defende a aplicação do prazo prescricional de cinco anos contidos na Lei 9.873/1999 e no Decreto 20.192/1932, embora em seu recurso faça alusão ao instituto da decadência. 
11.7.	Nesse ponto, a jurisprudência do TCU não reconhece a aplicação dessas duas normas aos processos de controle externo. A lei de 1999 por versar sobre o exercício do poder de polícia e o decreto de 1932 por tratar de dívidas passivas da União, Estados e Municípios, bem como qualquer direito ou ação contra as respectivas fazendas públicas (v.g. Acórdãos 2279/2007-TCU-2.ª Câmara, rel. Min. Guilherme Palmeira e 5533/2014-TCU-2.ª Câmara; rel. Min. José Jorge) . 
11.8.	Relativamente às sanções de multa no TCU, atualmente adota-se o paradigmático Acórdão 1441/2016-TCU-Plenário (rel. Min. Walton Alencar Rodrigues) , que definiu a aplicação, nos processos de controle externo do Tribunal, do prazo prescricional geral de dez anos, previsto no artigo 205 do Código Civil.
11.9.	E quanto aos débitos apurados nos processos com trâmite no TCU, o entendimento atual no Tribunal é pela sua imprescritibilidade. Nesse passo, o Recurso Extraordinário 636.886, a ser apreciado pelo Supremo Tribunal Federal, não vem em auxílio da recorrente. Por ora, houve o reconhecimento da repercussão geral para aquele processo - conforme consignado no recurso em exame -, mas, ainda não houve o julgamento de mérito. 
11.10.	Trata-se, no caso, do Tema 899, do regime de repercussão geral, surgido quando da discussão do RE 636.886/AL, e versa acerca da prescritibilidade das ações de ressarcimento fundadas especificamente em decisões de tribunais de contas: 
Tema 899: Possui repercussão geral a controvérsia relativa à prescritibilidade da pretensão de ressarcimento ao erário fundada em decisão de Tribunal de Contas. 
11.11.	Assim, quanto às ações de ressarcimento ao erário com fulcro em decisões do TCU proferidas em sede de tomada de contas especial, permanece vigente a tese da imprescritibilidade firmada no MS 26.210/DF, e pendente de reapreciação nos autos do RE 636.886/AL acima referido.  
11.12.	De outro lado, há julgados do próprio Supremo Tribunal Federal que privilegiaram o entendimento de que a apuração de débitos para com o erário público em sede de tomadas de contas especiais, manejadas por Tribunais de Contas, deve ser regida pela Lei 9.873/1999. No caso, o ressarcimento, via ação judicial, do valor apurado como débito - por tribunais de contas, ou, não - seria imprescritível. Outrossim, a instauração, apuração e conclusão do próprio procedimento fiscalizatório de controle externo destinado a apurar e quantificar o débito é que estaria sujeito ao prazo prescricional quinquenal da citada lei. 
11.13.	Assim, a apuração dos fatos em sede de TCE reger-se-ia pelo prazo de cinco anos previsto no artigo 1.º da mencionada Lei 9.873/1999, sendo vedado imputar débito e aplicar a sanção de multa com fundamento em apuração levada a cabo por tribunais de contas se transcorrido aquele prazo quinquenal entre a ocorrência dos fatos tidos por irregulares e a conclusão do processo na Corte de Contas. 
11.14.	Note-se que a Suprema Corte comumente se refere a 'sanções' decididas em processos com trâmite no TCU, sem fazer a tradicional distinção entre a natureza sancionatória das multas e a natureza de ressarcimento atribuída ao débito, conforme adotado pela jurisprudência do TCU (Acórdãos 2198/2015-TCU-1.ª Câmara; rel. Marcos Bemquerer e 6201/2016-TCU-1.ª Câmara; rel. Benjamin Zymler) .
11.15.	Por exemplo, o Agravo Regimental em Mandado de Segurança n. 35.512/DF foi recentemente julgado pela 2.ª Turma do STF (Pauta 67/2019. DJE 188, divulgado em 28/08/2019) , com a seguinte ementa:	
Ementa: AGRAVO REGIMENTAL EM MANDADO DE SEGURANÇA. PRETENSÃO PUNITIVA DO TRIBUNAL DE CONTAS DA UNIÃO. TOMADA DE CONTAS ESPECIAL. PRESCRIÇÃO. OBSERVÂNCIA DA LEI 9.873/1999. SUBSISTÊNCIA DA DECISÃO AGRAVADA. AGRAVO A QUE SE NEGA PROVIMENTO. 
	I - As razões do agravo regimental são inaptas para desconstituir os fundamentos da decisão agravada, que, por isso, se mantêm hígidos. 
	II - Excetuados os ressarcimentos de valores perseguidos na esfera judicial decorrentes da ilegalidade de despesa ou da irregularidade de contas, a aplicabilidade de sanções administrativas pelo TCU sofrem os efeitos fulminantes da passagem de tempo, de acordo com os prazos previstos em lei. 
	III - Agravo regimental a que se nega provimento.
11.16.	No caso, a União agravou decisão monocrática, em mandado de segurança, que deferiu pedido de liminar contra ato do TCU que citou e promoveu a audiência de responsável no âmbito da tomada de contas especial objeto do TC-Processo 030.229/2015-4.
11.17.	O Relator Min. Ricardo Lewandowski anotou a que a citação do responsável aconteceu em 2017, por atos supostamente irregulares praticados em 2008, incidindo o prazo prescricional de cinco anos da Lei 9.873/1999, na linha do que também foi decidido no MS 35.430/DF e MS 35.165/DF, e concluiu o voto transcrevendo o seguinte trecho de sua decisão que concedeu a segurança pleiteada:
Isso posto, adotando o entendimento apresentado no parecer ministerial, concedo a segurança para declarar a ocorrência da prescrição da pretensão punitiva do Tribunal de Contas da União, em relação às infrações imputadas ao ora paciente nos autos da TC Processo 030.229/2015-4, sem prejuízo de que a União, se assim entender, persiga os valores referentes ao ressarcimento dos danos na esfera judicial" (grifo acrescido) 
11.18.	Ao final, o relator negou provimento ao agravo por ausência de argumentos suficientes a reformar sua própria decisão monocrática. 
11.19.	Por sua vez, o Mandado de Segurança 32201/DF (DJE 63, divulgado em 29/03/2017) tratou de pedido de liminar contra Acórdão 356/2012-TCU-Plenário, que aplicou multa ao responsável. Em Sessão de 21/03/2017, a 1.ª Turma do STF indeferiu a ordem e julgou prejudicada a liminar anteriormente concedida, com a seguinte ementa para o acórdão:
Ementa: DIREITO ADMINISTRATIVO. MANDADO DE SEGURANÇA. MULTAS APLICADAS PELO TCU. PRESCRIÇÃO DA PRETENSÃO PUNITIVA. EXAME DE LEGALIDADE.
1. A prescrição da pretensão punitiva do TCU é regulada integralmente pela Lei nº 9.873/1999, seja em razão da interpretação correta e da aplicação direta desta lei, seja por analogia. 
2. Inocorrência da extinção da pretensão punitiva no caso concreto, considerando-se os marcos interruptivos da prescrição previstos em lei. 
3. Os argumentos apresentados pelo impetrante não demonstraram qualquer ilegalidade nos fundamentos utilizados pelo TCU para a imposição da multa. 
4. Segurança denegada.
11.20.	O Relator do aludido mandado no STF, Ministro Luís Roberto Barroso, defendeu que a Lei 9.873/1999 deve ser aplicada diretamente aos processos de tribunais de contas, ou, mesmo, indiretamente por analogia, afastando outras normas similares, a exemplo do Decreto 20.910/1932, ao qual também alude a recorrente Sra. Gevane. 
11.21.	Assim, o poder de polícia de que trata a Lei 9.873/1999 deve ser compreendido, segundo aquele ministro, no caso de aplicação da norma aos processos com trâmite em tribunais de contas, como reguladora do exercício do poder administrativo sancionador, em interpretação sistemática de dispositivos legais. 
11.22.	E observou em seu voto que para a efetiva incidência da prescrição a impedir alguma sanção por tribunais de contas, com fulcro na Lei 9.873/1999, devem ser observadas as regras de interrupção e suspensão do prazo prescricional. No caso então apreciado, o termo inicial da prescrição se verificou em 2003, sendo interrompido por alguns atos, a exemplo de acórdão proferido pelo TCU em 2007, e uma notificação do responsável em 2008, até que fosse proferido o Acórdão 356/2012-TCU-Plenário, objeto do mandado no STF, sem que operasse o prazo prescricional de cinco anos corridos. 
111.23.	Trazendo esse entendimento para o caso presente, como pretende a recorrente, observa-se que a conduta atribuída à Sra. Gevane pelo ofício citatório (peça 60) consistiu na omissão quanto ao dever de prestar contas de valores transferidos ao município de Itaeté/BA no âmbito do Termo de Compromisso 59/2012 (Siafi 672324) . 
11.24.	Uma vez que a omissão é uma infração que se compreende como permanente - conforme se extrai do artigo 1.º da Lei 9.873/1999 - sua prática cessou com o fim do prazo para prestar contas, o que ocorreu em 16/06/2013, nos termos da Cláusula VIII do Termo de Compromisso 59/2012 (peça 1, p. 196) .  
11.25.	De outro lado, a citação da responsável ocorreu em 16/04/2018, como visto acima, fato que interrompeu a prescrição, por dar impulso à apuração dos fatos, nos termos do artigo 2.º, II, da Lei 9.873/1999.  
11.26.	Nesse passo, mesmo em se considerando os ditames da Lei 9.873/1999, não houve o transcurso de cinco anos desde o início da contagem do prazo prescricional até sua interrupção em 2018 com a citação da responsável. 
12.	Das Contas
12.1.	A recorrente afirma que cabia aos órgãos técnicos do município de Itaeté/BA efetuar a prestação de contas, e não sabe por que isso não foi feito. Afirma que a atual administração do município providenciou sua entrega assim que teve conhecimento do fato, como demonstraria a documentação anexada ao recurso. 
Análise 
12.2.	A documentação com as contas do Termo de Compromisso 59/2012 não foi juntada ao recurso da Sra. Gevane, ao contrário do que se afirmou na peça recursal. 
12.3.	Há que se reconhecer a existência de dúvidas sobre a quem cabia prestar contas dos recursos transferidos no Termo de Compromisso 59/2012. Na própria fase externa da TCE a unidade instrutora iniciou por pesquisar sobre o espólio do prefeito municipal à época dos fatos, a fim de possivelmente realizar sua citação. Todavia, verificando-se que os recursos foram geridos basicamente pela Sra. Gevane, se concluiu por sua responsabilidade. 
12.4.	Dessa forma, a responsabilidade pelas contas recai sobre a recorrente em vista do ajuste haver sido firmado diretamente com a coordenadoria de defesa civil de Itaetê/BA - pela qual respondia a Sra. Gevane - e porque considerou-se haver indícios suficientes no sentido de que a então gestora foi a responsável direta pela movimentação da conta bancária com os recursos federais. 
12.5.	Assim, ainda que a recorrente não apresente a prestação de contas formal dos recursos, é de se esperar que demonstre, ao menos, minimamente a correção da destinação dos recursos geridos, o que ainda poderá vir a fazer em sede de novo recurso. Na ausência de qualquer documentação nesse sentido, não se mostra plausível acatar o recurso em exame, que contesta basicamente apenas questões processuais do trâmite da TCE. 
CONCLUSÃO
13.	Das análises anteriores, conclui-se que:
	a) a citação da Sra. Gevane Macedo Barberino Damasceno não foi nula;
	b) não houve a decadência ou a prescrição da ação sancionatória do TCU, empreendida por intermédio da instauração das contas especiais, a apuração do dano e a prolação do acórdão condenatório;
	c) cabia à recorrente prestar contas dos recursos geridos, na condição de signatária do Termo de Compromisso 59/2012 e responsável pela movimentação da respectiva conta bancária;
	d) esperava-se da responsável que, mesmo não apresentando a prestação de contas formal do ajuste, demonstre minimamente a regular destinação dos recursos. 
DA PROPOSTA DE ENCAMINHAMENTO
14.	Ante o exposto, submete-se à consideração superior a presente análise do pedido de reconsideração interposto por Gevane Macedo Barberino Damasceno contra o Acórdão 1642/2019-TCU-1.ª Câmara propondo-se, com fundamento nos artigos 32, I e 33, da Lei 8443/1992, e artigo 285, do RI/TCU:
a) conhecer do recurso e, no mérito, negar-lhe provimento; 
b) dar conhecimento da decisão que vier a ser proferida à recorrente e demais interessados."
4.	Em reforço à proposta de negativa de provimento ao recurso, o diretor da Serur acrescenta que, embora o prazo de 180 dias para instauração da tomada de contas especial pela autoridade administrativa, previsto no art. 4º, § 1º, da IN-TCU 71/2012, não tenha sido observado no presente caso, tal fato "não configura nulidade ou prescrição, mas apenas responsabilização, se for o caso", do agente público.
5.	Sobre a pretensão punitiva, o diretor registra "que o Mandado de Segurança 32.201/DF (julgado pelo STF em 21/3/2017) assentou a prescrição quinquenal (...) regida pela Lei 9.873/1999", mas "essa decisão foi prolatada em concreto pelo STF", sem que haja "efeito vinculante e eficácia erga omnes", devendo "prevalecer o posicionamento do TCU presente no Acórdão 1441/2016-TCU-Plenário (...) , no sentido de que a pretensão punitiva do Tribunal de Contas da União subordina-se ao prazo geral de prescrição indicado no art. 205 do Código Civil, que é de 10 anos."
6.	Enfim, acerca da persecução do débito, o diretor da Serur discorre o seguinte:
"13.	Quanto à prescrição da pretensão ressarcitória do TCU, cumpre esclarecer que, ao menos, enquanto permanecer pendente de julgamento o RE 683.886, no qual foi suscitada repercussão geral (tema 899 = "Possui repercussão geral a controvérsia relativa à prescritibilidade da pretensão de ressarcimento ao erário fundada em decisão de Tribunal de Contas") , o entendimento que deve continuar a ser aplicado pelo TCU é o seguinte: 
	- não se aplica aos processos do Tribunal de Contas da União, relativos ao exercício do controle externo, a prescrição disposta na Lei 9.873/1999 (prescrição do exercício do poder de polícia) .
	-   não se aplica aos processos do Tribunal de Contas da União, relativos ao exercício do controle externo, a prescrição quinquenal prevista no Decreto 20.910/1932, em que se responsabiliza determinado agente por ato de que resulte dano ao erário, na medida em que essa norma tem como objeto as dívidas passivas da União, dos Estados e dos Municípios, bem como todo e qualquer direito ou ação contra a Fazenda federal, estadual ou municipal.
14.	Como mencionado, a tese da prescrição das ações de ressarcimento fundadas em título executivo do TCU está em discussão nos autos do Recurso Extraordinário 636.886, pendente de decisão definitiva. Por meio da Petição/STF 34.087/2016, o Tribunal de Contas da União postulou a habilitação no RE 636.886, na qualidade de amicus curiae, o que foi deferido. Outrossim, o STF determinou "a suspensão do processamento de todas as demandas pendentes em tramitação no território nacional, mas exclusivamente aquelas em que esteja em debate a prescrição do pedido de ressarcimento ao erário baseado em título de Tribunal de Contas".
15.	De qualquer forma, a decisão de suspensão de processamento de demandas em que esteja em debate a prescrição do pedido de ressarcimento ao erário baseado em título de Tribunal de Contas alcançou tão somente a fase judicial de cobrança do título extrajudicial exarado com a decisão das Cortes de Contas, não atingindo diretamente os processos de contas em trâmite no TCU.
16.	Assim, permanecem imprescritíveis as pretensões de ressarcimento ao erário decorrentes de processos de tomada de contas especial em trâmite no TCU, até julgamento definitivo em contrário pelo STF (Acórdão 1267/2019-TCU-Plenário, relator Ministro Aroldo Cedraz; Acórdão 7930/2018-TCU-Segunda Câmara, relator Ministro Ana Arraes) ."
7.	Ao também se manifestar para que o recurso não seja provido, o secretário da Serur anota apenas que "o termo de compromisso foi celebrado mediante a publicação da Portaria 173, de 22/3/2012, que, no art. 3º, estabelecia como prazo de vigência o período de 365 dias a partir da transferência dos recursos em conta corrente específica do ajuste, o que ocorreu em 17/5/2012. Assim, a vigência perdurou de 17/5/2012 a 16/5/2013, tendo como data final para a prestação de contas o dia 15/7/2013".
8.	No seu parecer, o Ministério Público junto ao TCU colocou-se de acordo com a proposta da unidade técnica, embora com argumentos próprios a respeito da prescrição da pretensão de ressarcimento do erário, conforme adiante:
	" (...) 
Considerando que, dentre os argumentos apresentados no recurso, foi suscitada a ocorrência da prescrição, faz-se necessário avaliar eventuais reflexos, neste processo, do julgamento proferido em 17/4/2020 pelo STF a respeito do referido tema.
Ao julgar o mérito do Tema 899 de repercussão geral, tendo como leading case o RE 636.886, no qual se discutia o alcance da regra estabelecida no art. 37, § 5º, da Constituição Federal, relativamente a pretensões executórias fundadas em decisões condenatórias de Tribunal de Contas, foi fixada a seguinte tese: "É prescritível a pretensão de ressarcimento ao erário fundada em decisão de Tribunal de Contas".
A partir da leitura do voto proferido pelo Ministro relator Alexandre de Moraes, este membro do Ministério Público compreende que a decisão do STF não trata diretamente do andamento de TCEs no âmbito da Corte de Contas. Há que se diferenciar o âmbito de atuação do TCU dos demais órgãos estatais que, após a formação do título executivo extrajudicial, exercerão a pretensão executória em juízo, como a Advocacia-Geral da União (AGU) (responsável pela cobrança de multas e débitos a serem recolhidos aos cofres da União, bem como de autarquias e fundações públicas federais) e os órgãos jurídicos próprios de entidades da Administração indireta que deles dispõem (a exemplo das sociedades de economia mista, empresas públicas e conselhos de classe) .
De todo modo, é possível constatar, à vista dos votos consignados no referido julgamento, que a interpretação conferida pela Corte Suprema à matéria constitucional, quanto à inteligência do art. 37, § 5º, da Constituição Federal, é a da prescritibilidade, como regra, da pretensão de ressarcimento ao erário. Segundo constou do item 2 da ementa do acórdão, somente seriam imprescritíveis "as ações de ressarcimento ao erário fundadas na prática de ato de improbidade administrativa doloso tipificado na Lei de Improbidade Administrativa - Lei 8.429/1992" (grifo nosso) , conforme tese anteriormente definida na apreciação do Tema 897.
O prazo prescricional quinquenal adotado pelo Ministro Alexandre de Moraes, no julgamento do RE 636.886, por sua vez, guarda relação mais específica com a execução judicial de dívida ativa e decorre da aplicação da legislação federal infraconstitucional ao caso concreto sob análise pelo STF, extrapolando, assim, a matéria constitucional ali apreciada sob a sistemática da repercussão geral, não se revestindo do mesmo alcance ultra partes. Ademais, à vista dos demais votos lançados, observa-se que não há sequer uma opinião jurídica uníssona entre os ministros daquela Corte a respeito do cômputo do prazo de prescrição no âmbito do controle externo.
O processo de contas, de caráter não judicial, não se confunde com a execução judicial que pode ser deflagrada a partir do título executivo extrajudicial caracterizado pela decisão proferida pelo Tribunal de Contas, não podendo lhe ser transpostas, sem qualquer ponderação, as regras de prescrição que se aplicam à segunda.
Nesse sentido, ainda que nos pareça necessária a adequação da jurisprudência do TCU à tese fixada pelo STF no Tema 899, no sentido de incorporar o entendimento da prescritibilidade da pretensão ressarcitória, em revisão do entendimento consagrado na Súmula TCU 282, não se mostra adequada a pronta transposição do prazo prescricional aplicado pelo Ministro Alexandre de Morais naquele caso concreto à execução judicial para a pretensão condenatória exercida por meio do processo de contas.
Assim, em coerência com o entendimento consolidado da Corte de Contas quanto à incidência do prazo geral de prescrição do art. 205 do Código Civil, de dez anos, à falta de norma específica, às sanções de sua competência, entendemos que o mesmo pode ser estendido, por iguais razões, para a pretensão condenatória de fins ressarcitórios exercida no âmbito do processo de contas.
No caso em exame, considerando que a irregularidade diz respeito à gestão dos recursos federais transferidos no âmbito do Termo de Compromisso 59/2012, com vigência estipulada para o período de 17/5/2012 a 16/5/2013 - com prazo para a prestação de contas definido para 15/7/2013 - e que o ato que ordenou a citação da responsável foi emitido em 5/3/2018 (peça 59) , verifica-se que não decorreram dez anos entre as datas mencionadas. Portanto, com a interrupção do curso do prazo prescricional, conclui-se pela não ocorrência da prescrição da pretensão de ressarcimento."
	É o relatório.

não há.

Procurador Rodrigo Medeiros de Lima.

TOMADA DE CONTAS ESPECIAL. TERMO DE COMPROMISSO. AÇÕES DE ASSISTÊNCIA. OMISSÃO NO DEVER DE PRESTAR CONTAS. CITAÇÃO. REVELIA. CONTAS IRREGULARES. DÉBITO. MULTA. RECURSO DE RECONSIDERAÇÃO. CONHECIMENTO. VALIDADE DA CITAÇÃO. INOCORRÊNCIA DE PRESCRIÇÃO DAS PRETENSÕES PUNITIVA E RESSARCITÓRIA. RESPONSABILIDADE PESSOAL DO GESTOR PELA PRESTAÇÃO DE CONTAS. NEGATIVA DE PROVIMENTO.

TOMADA DE CONTAS ESPECIAL (TCE)

Secretaria de Recursos (Serur).

Não tendo sido prestadas as contas do Termo de Compromisso 59/2012, assumido pela Prefeitura Municipal de Itaetê/BA junto ao então Ministério da Integração Nacional, para assistência a famílias vitimadas pela seca, este Tribunal, por meio do Acórdão 1642/2019-TCU-Primeira Câmara, condenou a responsável Gevane Macedo Barberino Damasceno, identificada como a efetiva gestora dos valores repassados, na sua posição de coordenadora municipal de Defesa Civil.
2.	Contra a aludida deliberação, a responsável interpôs recurso, ora em exame, no qual argumenta, como preliminares, que o processo é nulo, pois "não fora formalmente notificada para apresentar defesa", e que não poderia ter sofrido a condenação, devido à "ocorrência de decadência" baseada no "art. 1º do Decreto 20.910/1932 e art. 1º da Lei 9.873/1999" e em "precedentes do STJ e do STF", já que este reconheceu "repercussão geral quanto à prescritibilidade da pretensão de ressarcimento ao erário fundada em decisão de Tribunal de Contas". Ademais, entende que "resta inaplicável a regra da imprescritibilidade prevista no art. 37, § 5°, da Constituição Federal, haja vista que o objeto da presente demanda não versa sobre o exercício do direito de ação, através do pedido de ressarcimento perante o Poder Judiciário."
3.	No mérito, a recorrente aduz "que a responsabilidade por efetuar a prestação de contas cabia aos órgãos técnicos do Município", mas que, "tão logo tomou conhecimento dessa omissão", foram adotadas "medidas firmes para sanear a pendência, conforme pode-se observar da documentação que instrui a presente [manifestação], a qual demonstra o cumprimento integral da obrigação."
4.	Ao examinar o recurso, a Serur consigna, inicialmente, que "não há que falar em citação nula, vez que (...) a Sra. Gevane compareceu aos autos" com "requerimento de prorrogação de prazo para responder" ao chamamento.
5.	Quanto à imputação de débito, a Serur assinala que, no TCU, "o entendimento atual (...) é pela sua imprescritibilidade", até porque não houve o julgamento final, pelo STF, do RE 636.886, que provocou a edição do Tema 899. Ademais, a unidade técnica ressalva que a discussão travada no STF "alcançou tão somente a fase judicial de cobrança do título extrajudicial exarado com a decisão das Cortes de Contas, não atingindo diretamente os processos de contas em trâmite no TCU."
6.	No caso da multa, a Serur esclarece que, no TCU, "atualmente adota-se o paradigmático Acórdão 1441/2016-TCU-Plenário (rel. Min. Walton Alencar Rodrigues) , que definiu a aplicação, nos processos de controle externo do Tribunal, do prazo prescricional geral de dez anos, previsto no artigo 205 do Código Civil." Assim, não teria ocorrido a prescrição da pretensão punitiva.
7.	Com relação àquilo que a recorrente denominou argumentação de mérito, a unidade técnica previne que "a documentação com as contas do Termo de Compromisso 59/2012 não foi juntada ao recurso da Sra. Gevane, ao contrário do que se afirmou na peça recursal." Além disso, reafirma que "a responsabilidade pelas contas recai sobre a recorrente", pois ela era a encarregada "direta" de fazer "a movimentação da conta bancária com os recursos federais".
8.	Enfim, a Serur opina pela negativa de provimento ao recurso.
9.	Assim também é o posicionamento do Ministério Público junto ao TCU, embora, no seu modo de ver, em face da sinalização do STF pela prescritibilidade das ações de ressarcimento, esta Corte de Contas devesse considerar a prescrição em 10 anos, como faz para a aplicação de sanções. Contudo, mesmo que procedesse de tal forma, o MPTCU ressalta que, nesta situação concreta, não teria ocorrido qualquer tipo de prescrição, dado que "o prazo para a prestação de contas [foi] definido para 15/7/2013" e que "o ato que ordenou a citação da responsável foi emitido em 5/3/2018", resultando que "não decorreram dez anos entre as datas mencionadas".
10.	Igualmente, manifesto-me pelo improvimento do recurso.
11.	Não procede a arguição de nulidade processual, uma vez que a citação foi válida, a partir da entrega do respectivo ofício no endereço da responsável, como comprovado nos autos (peça 61) , em exato cumprimento ao art. 179, inciso II, do Regimento Interno do TCU, que dispensa o recebimento em mãos próprias. Inclusive, a responsável inequivocamente tomou ciência da citação, tanto que pediu prorrogação do prazo para apresentação da defesa (peças 62 e 65) , conquanto, depois, tenha se mantido inerte.
12.	Noutro giro, não cabe aqui discutir regras de prescrição para cobrança de débito fundamentadas no Decreto 20.910/1932 ou na Lei 9.873/1999, pois prevalece no TCU o entendimento pela imprescritibilidade, a despeito de estar o assunto em debate no Supremo Tribunal Federal.
13.	Conforme deliberações recentes do TCU, a tese fixada pelo STF no julgamento do RE 636.886, a priori, limita-se à fase de execução judicial dos títulos condenatórios emitidos pelos tribunais de contas, e, mesmo que se possa admitir a extensão do seu alcance para as tomadas de contas especiais, a colocação em prática depende de esclarecimentos sobre o prazo prescricional e respectiva forma de contagem, além de possível modulação de efeitos, que se espera sejam definidos pela Suprema Corte em sede de embargos de declaração. (v. Acórdão 3140/2020-TCU-Plenário, 13.395/2020-TCU-1ª Câmara, 3.069/2020-TCU-Plenário, 12.538/2020-TCU-1ª Câmara, 12.489/2020-TCU-1ª Câmara, 3.012/2020-TCU-Plenário, 14/2021-TCU-1ª Câmara, 30/2021-TCU-1ª Câmara, 144/2021-Plenário, entre vários outros) .
14.	Ademais, diferentemente do que a recorrente sustenta, as ações de ressarcimento, que não se sujeitam à prescrição, segundo interpretação do art. 37, § 5°, da Constituição Federal, não devem ser entendidas unicamente como medidas judiciais - restrição ausente no dispositivo constitucional -, mas como iniciativas de quaisquer órgãos legitimados a atuar na persecução de débitos com o erário, entre eles o TCU.
15.	Por outro lado, ficou bem evidenciado no parecer do Ministério Público junto ao TCU que sequer houve a prescrição decenal para aplicação da multa estabelecida na deliberação recorrida, de acordo com os critérios definidos pelo Acórdão 1441/2016-TCU-Plenário.
16.	Com relação à responsabilidade por prestar contas, não há meios de transferi-la a terceiros, como pretende a recorrente, visto que é pessoal de quem gerencia valores públicos, a teor do art. 70, parágrafo único, da Constituição Federal.
17.	A propósito, não restaram dúvidas no processo de que a responsável Gevane Macedo Barberino Damasceno foi a pessoa que geriu os recursos do Termo de Compromisso 59/2012, que vieram a ser depositados em conta corrente de titularidade da Coordenadoria Municipal de Defesa Civil (Comdec) de Itaetê/BA, então dirigida pela ora recorrente, conforme mostram a comunicação de abertura da conta, o CNPJ ali indicado (pertencente ao referido órgão) , o nome da aludida gestora como encarregada da movimentação e o extrato bancário (peça 56, págs. 40/41) . Nem mesmo o presente recurso contesta tal fato.
18.	Por último, ao contrário do que é mencionado pela recorrente, não foi juntada aos autos nenhuma documentação que supostamente demonstraria "o cumprimento integral da obrigação" de prestar contas, que continua inadimplida.
	Diante do exposto, voto para que o Tribunal adote o acórdão que submeto a este Colegiado.
TCU, Sala das Sessões Ministro Luciano Brandão Alves de Souza, em 16 de março de 2021.
Ministro VITAL DO RÊGO 
Relator